【裁判字號】    98,台上,4577
【裁判日期】    980813
【裁判案由】    殺人未遂等罪
【裁判全文】
最高法院刑事判決            九十八年度台上字第四五七七號
上  訴  人  甲○○
選任辯護人  周承武律師
上  訴  人  乙○○
                    號1樓
選任辯護人  劉緒倫律師
上列上訴人等因殺人未遂等罪案件，不服台灣高等法院中華民國
九十七年八月十五日第二審判決（九十七年度上訴字第二四二０
號，起訴案號：台灣台北地方法院檢察署九十六年度偵字第一九
一九五號），提起上訴，本院判決如下：
    主  文
上訴駁回。
    理  由
一、殺人未遂部分：
按刑事訴訟法第三百七十七條規定，上訴於第三審法院，非以判
決違背法令為理由，不得為之。是提起第三審上訴，應以原判決
違背法令為理由，係屬法定要件。上訴第三審法院之案件，是否
以判決違背法令為上訴理由，應就上訴人之上訴理由書狀加以審
查，如果上訴理由書狀並未依據卷內訴訟資料，具體指摘原判決
不適用何種法則或如何適用不當，或所指摘原判決違法情事，顯
與法律規定得為第三審上訴理由之違法情形，不相適合時，均應
認其上訴為違背法律上之程式，予以駁回。至原判決究有無違法
，與上訴是否以違法為理由係屬二事。本件原審經審理結果，認
為上訴人甲○○、乙○○共同殺人未遂部分之犯行明確，因而維
持第一審均論處上訴人二人共同殺人未遂罪刑（甲○○處有期徒
刑五年六月，乙○○處有期徒刑四年）之判決，駁回上訴人二人
關於此部分在第二審之上訴，已詳敘調查、取捨證據之結果及憑
以認定犯罪事實之心證理由。並就上訴人二人否認犯行之供詞及
其等所辯各語認非可採，予以論述。查刑事訴訟法第一百六十三
條第一、二項規定，法院調查證據以依當事人聲請為原則，例外
於當事人主導之證據調查完畢後，認事實仍未臻明白，為發現真
實，固亦得就當事人未聲請部分，依職權為補充、輔佐性之調查
，然此調查職權發動與否，法院仍得自由裁量；僅於維護公平正
義或對被告之利益有重大關係之事項，法院始負有調查之義務而
應依職權調查之。又法院依職權調查之範圍，以藉由當事人聲請
調查證據之過程或依案內已存在之訴訟資料，發現有足以影響判
決結果之證據存在，且有調查之可能者為限，並無依職權窮盡一
切可能方法蒐集證據以發現真實之必要。是刑事被告因受無罪推
定原則之保護，犯罪事實應由檢察官負舉證與說服之實質舉證責
任，被告對犯罪事實之不存在固不負任何證明責任，然於訴訟進
行過程中，倘因檢察官之實質舉證，致被告將受不利益之判斷時
，為免於己不利，即有提出證據或聲請法院調查證據以動搖該不
利狀態之必要，俾法院得視個案具體狀況之需，裁量或基於義務
依職權行補充、輔佐性之證據調查，確認該特定事實存在與否。
本件關於案發時乙○○駕駛小客車之速度，依卷存事證，僅被害
人丙○○證稱約時速一百公里及在現場目擊之證人柯東榮供稱其
當時車速約時速一百二十公里以上，乙○○所駕汽車車速尤勝於
此等語，乙○○於警詢中對其當時車速約時速一百公里亦自承無
訛，而上訴人二人於歷審審理中，始終未曾就此另行提出或聲請
調查證據，以證明彼等車速低於上開時速之有利事實，原判決乃
依憑案內現存之上開證言與供述，採其中較有利於上訴人之一百
公里而為事實認定，其採證認事與證據法則尚無違背。甲○○上
訴意旨以被害人既趴臥於汽車外，如何能知悉車速若干，且乙○
○駕車駛上高架道路至被害人掉落地面其間相距僅百公尺，汽車
似亦無加速至時速一百三十公里之可能，原審竟未勘驗現場，逕
依被害人之供述，認定案發時乙○○之車速為一百公里；又被害
人自汽車上摔落僅受輕傷，原審亦未函請相關單位查明造成該傷
勢可能之車速若干，遽論處上訴人殺人未遂罪刑，有適用法則不
當之違法云云，係就原審已經詳細調查並於判決理由內指駁說明
之事項，徒憑己意重為事實上之爭執，且以依案內現存訴訟資料
無從發現之證據，指摘原審未依職權加以蒐集，俱非適法之第三
審上訴理由。至上訴意旨聲請委託台灣大學相關系、所，依被害
人傷勢鑑定車速一節，因第三審係法律審，不進行調查證據及為
事實之認定，無從准許。次查原判決就甲○○否認殺人未遂犯行
，所持其發現警員趴臥於後車廂時，即要求駕車之乙○○停車，
然乙○○未予置理，其既非駕車之人，自無殺人犯意云云之辯解
，已以乙○○迭於偵訊及第一審羈押訊問時，供承其駕車行至高
架道路後，甲○○發現警員勾在後車廂，即告知並要求其儘速將
該警員甩掉，其乃應甲○○之要求，未立即停車，反將車速加快
，持續向前行駛，並於高架橋上高速行駛，當時汽車晃動，故由
甲○○將車改為手排檔並負責換檔，其則加速駕車離開等語，核
與被害人及證人趙紹傑、柯東榮分別所述被害人於上訴人二人駕
乘之汽車外後車廂，曾拍打該車後行李廂，示意停車，然上訴人
二人未停車或減速，仍加速前進，右轉上建國高架道路匝道後，
並開始蛇行迄長春路上方，其間數次變換車道，而當時整個高架
道路目測所及，僅上訴人二人所駕駛之汽車，故其蛇行應係企圖
甩開被害人，非為閃避他車等語，互核相符，應堪採信，甲○○
所辯上情，既無證據可佐，且與上開乙○○等多人之證述不符，
自不足採等情，詳予指駁及說明。甲○○上訴意旨徒以其自警詢
以迄原審始終堅稱曾要求乙○○減速，乙○○亦確已減速，而乙
○○於警詢、偵查時指稱甲○○幫忙操作手排檔一節，均非於高
架道路上所為，乙○○嗣雖改稱甲○○於高架道路上仍繼續協助
排檔，然與其上開初供不符，不足採信，再觀諸被害人摔落地面
，僅受有輕傷，益徵其無殺人犯意，況於高速下將人摔落地面，
亦可能係基於傷害或重傷害之故意所為，乃原判決捨此較有利於
上訴人之情形不論，遽認上訴人有殺人故意，併有理由不備之違
法云云。純係就原審已經詳細調查並於判決理由內指駁說明之事
項，猶執陳詞，徒憑己意，重為事實上之爭執，客觀上顯不足據
以辨認原判決已具備違背法令之形式要件。再查原判決就乙○○
以柯東榮於原審所述警員係於對上訴人二人盤查時，順勢抓住小
客車擾流板等語為據，辯稱：本件係警察主動抓住擾流板，上訴
人無主動犯意云云，亦於理由內，說明柯東榮初於警詢時稱警察
不知何因勾在上訴人二人汽車後車廂上，繼於偵訊中另稱警員係
因煞車不及，撞上上訴人二人黑色小客車後保險桿，嗣於原審又
改稱當天其見警車撞及上訴人二人小客車，警員下車盤查，適逢
綠燈，警員即順勢抓住小客車擾流板等語，前後三次陳述，互有
出入，然其於偵訊所言，有被害人指訴可佐，自較堪採取，其餘
於警詢及原審所述，既有矛盾且無證據可佐，即難採信，從而乙
○○上開以柯東榮於原審證言為據之辯詞，亦不可採。況上開所
辯警員係主動抓住乙○○所駕小客車擾流板一節，縱屬非虛，但
上訴人二人既明知警員趴臥於彼等後車廂上，猶執意於馬路上加
速行駛，甚而蛇行，彼等有殺人犯意之事實認定，亦不因警員係
主動抓住擾流板而動搖等情甚詳。此乃原審本其職權之行使，對
調查所得之證據定其取捨，為價值上之判斷，尚與客觀上之經驗
法則及論理法則無違。乙○○上訴意旨專憑己意，主張被害人之
指訴，於事實上顯不可能，柯東榮上開三次供述，應以於原審審
理時所為較可採信，而任意指摘原判決依憑柯東榮於偵查中之證
詞及被害人之指訴所認定事實，與卷證不符云云，要與法律所規
定得上訴第三審之理由不相適合。至其餘上訴意旨，亦係就屬原
審採證認事職權之適法行使及原判決已說明事項，重為單純事實
之爭執，難謂為適法之第三審上訴理由。依上揭說明，上訴人二
人此部分上訴，為違背法律上程式，應予駁回。至原判決認上訴
人二人殺人未遂之行為同時另觸犯妨害公務罪之不得上訴第三審
罪名部分，因得上訴之殺人未遂部分，上訴不合法，則此輕罪部
分，自無從適用審判不可分之原則，併為實體上之審判，亦應從
程序上予以駁回。
二、乙○○攜帶兇器竊盜部分：
按刑法第三百二十一條之竊盜罪，經第二審判決者，不得上訴於
第三審法院，刑事訴訟法第三百七十六條第二款定有明文。乙○
○被訴攜帶兇器竊盜部分，原審係依上開規定之竊盜罪論處罪刑
，既經第二審判決，自不得上訴於第三審法院。乙○○復就此部
分一併提起上訴，顯為法所不許，亦應駁回。
據上論結，應依刑事訴訟法第三百九十五條前段，判決如主文。
中    華    民    國  九十八  年    八    月   十三   日
                      最高法院刑事第四庭
                          審判長法官  張  淳  淙
                                法官  劉  介  民
                                法官  蔡  彩  貞
                                法官  林  俊  益
                                法官  吳  信  銘
      本件正本證明與原本無異
                                      書  記  官
中    華    民    國  九十八  年    八    月  二十一  日
                                                      Ｅ


司法院資訊處製作；財團法人民間司法改革基金會備份。
